臺灣臺中地方法院刑事判決　　　　　　　　　　　　　九十年度訴字第二一五八號
　　公　訴　人　臺灣臺中地方法院檢察署檢察官
　　被　　　告　乙○○
　　指定辯護人　本院公設辯護人　丙○○
右列被告因偽造有價證券等案件，經檢察官提起公訴（八十九年度偵字第一六二二號
），本院判決如左：
    主  文
乙○○無罪。
    理  由
一、公訴意旨略以：被告乙○○意圖為自己不法之所有，於民國（下同）八十七年十
    二月間佯向甲○○○股份有限公司（下稱中聯公司）購買鍍錏鐵角材一千支，金
    額共新台幣（下同）十七萬四千九百三十元，並承諾貨到即付款予中聯公司，致
    中聯公司信以為真而依其約定，於八十七年十二月九日將上開鐵角材運抵台中縣
    太平市○○路與東英一街口之工地交予乙○○。詎料乙○○取得上開鐵角材後，
    旋即表示暫無法支付貨款，而改交付一紙由其未經己○○同意而載明己○○係共
    同發票人之票號ＷＧ0000000，到期日八十八年三月三十日，面額十七萬
    四千九百三十元之本票一紙作為貨款之清償，詎本票屆期未獲兌現，迭經中聯公
    司催討，乙○○仍置之不理，中聯公司至此始知受騙云云。
二、按犯罪事實應依證據認定之，無證據不得推定其犯罪事實；又不能證明被告犯罪
    者，應諭知無罪之判決，刑事訴訟法第一百五十四條及第三百零一條第一項分別
    定有明文。又認定不利於被告之事實，須依積極證據，苟積極證據不足為不利於
    被告事實之認定時，即應為有利於被告之認定，更不必有何有利之證據。此最高
    法院三十年上字第八一六號著有判例。另所謂證據，參照最高法院五十三年台上
    字第二七五０號判例要旨所示，係指適於為被告犯罪之證明者而言。此外，法院
    就犯罪事實之判斷，須受倘有懷疑，則從被告利益為解釋之原則所支配，若存在
    被告並未罹犯被訴罪行之合理懷疑，即不能置此合理懷疑於不顧，即不能遽論被
    告犯有被訴之犯罪事實，更為刑事訴訟法之當然法理，是最高法院亦曾著有判例
    要旨謂：「‧‧‧然而無論直接或間接證據，其為訴訟上之證明，須於通常一般
    之人均不致有所懷疑而得確信其為真實之程度者，始得據為有罪之認定，倘其證
    明尚未達到此一程度，而有合理之懷疑存在時，事實審法院復已就其心證上理由
    予以闡述，敘明其如何無從為有罪之確信，尚不得任意指為違法」（最高法院七
    十六年度台上字第四九八六號判例參照）。再按認定犯罪事實應依證據，為刑事
    訴訟法所明定，故被告否認犯罪事實所持之辯解，縱屬不能成立，仍非有積極證
    據足以證明其犯罪行為，不能遽為有罪之認定，此最高法院三十年上字第一八三
    一號亦著有判例。另刑法上所謂偽造有價證券，以無權簽發之人冒用他人名義簽
    發為要件，如果行為人基於本人之授權，或其他原因有權簽發者，則與無權之偽
    造行為不同，此最高法院五十三年臺上字第一八一０號著有判例可資參照。末按
    刑法第三百三十九條之詐欺罪，係以行為人於客觀上施用詐術使人陷於錯誤，並
    於行為之初，即已意圖為不法之所有或意圖得財產上之不法利益，為其構成要件
    。又債務人於債之關係成立後，如有債務不履行之情形，在一般社會經驗上可能
    之原因甚多，縱令出於惡意而有遲延給付或不為給付之情事，苟無足以證明其債
    之關係發生時自始故意藉此從事財產犯罪之積極證據，根據刑事訴訟法第一百五
    十四條之規定，仍不得僅以債信違反之客觀事態，推定債務人自始有詐欺取財或
    詐欺得利之犯意（臺灣高等法院八十三年度上易字第四八九五號判決可資參照。
    ）。又所謂以詐術，必須被詐欺人因其詐術而陷於錯誤，若其所用方法，不能認
    為詐術，亦不致使人陷於錯誤即不構成該罪（參見最高法院二十五年非字第一一
    九號及四十六年台上字第二六０號亦判例）。
三、本件公訴人認被告乙○○涉犯刑法第三百三十九調第一項詐欺取財罪、刑法第二
    百零一條第一項偽造有價證券罪之罪嫌，無非係以：本件業據告訴人中聯公司指
    述歷歷，並有中聯公司出貨單及本票一紙附卷可稽，況若其簽發上開本票時，曾
    當場經己○○同意，然己○○既然在場，何不親自簽名蓋章而竟委由乙○○書寫
    ，顯與常情相違，是被告所辯未詐欺云云，無非事後卸責之詞，委無足採等語為
    其論述之依據。訊據被告乙○○固不否認曾向告訴人中聯公司購買前揭鐵角材及
    交付其與證人己○○任共同發票人之本票一紙作為貨款之給付，而該本票上己○○之姓名係由其所簽寫，並逕自捺蓋己○○之印章於本票之發票人處等情，惟堅
    決否認有何偽造文書及詐欺取財之犯行，辯稱：係受其他公司之拖累方無法清償
    貨款，且以己○○之名義簽發本票時，曾經詢問己○○並經過己○○之同意等語
    。經查：
  (一)系爭本票之發票人欄上「己○○」之姓名乃被告乙○○於簽發當時經過證人己○○之同意所填具，並由被告乙○○持證人己○○向來使用於票據上之印章捺蓋印
    文一節，業據證人己○○於本院審理時到庭結證在卷，證人己○○雖曾於本院審
    理時表明未曾授權被告乙○○簽發系爭本票，惟其嗣於證人劉景東到庭時，即當
    庭陳述其見到證人劉景東才想起此事，而證人劉景東復證稱向被告乙○○取得系
    爭本票當日，確實係到被告乙○○之住所，且有看到證人己○○即被告乙○○當
    時之妻子一節，則證人己○○其後雖變異其證述之內容，惟仍非不可採。況查證
    人己○○與被告乙○○於八十七年底至八十八年間係夫妻關係，並共同居住於臺
    中縣大里市○○路一三巷六號，而彼時被告對外支付貨款多係以證人己○○之名
    義簽發支票作為給付之用，證人己○○於該段期間係授權被告於支付各種貨款時
    ，均可以持證人己○○所申請之支票填具金額，並自行蓋用證人己○○留置於支
    票簿旁之印章，此乃彼等夫妻倆當時之用票習慣等情，亦據證人己○○到庭證述
    明確；而證人己○○亦於本院審理時再度明確表示知悉被告乙○○於八十七年間
    向告訴人中聯公司購買鐵角材之事，並陳明當時證人己○○之支票已因退票而無
    法使用，而告訴人中聯公司又急欲收足該筆鐵角材之貨款，被告遂依證人劉景東
    之要求，請證人己○○一同任本票之發票人以資擔保等情，衡諸此與被告及證人
    己○○間向來用票支付貨款之習慣相符，證人己○○此部分證詞之信憑性即極高
    ，堪信證人己○○確實曾經授權被告乙○○以其名義為系爭本票之簽發，被告所
    辯尚非不可採，從而，即難認本件被告有何偽造有價證券之犯行，難以該罪相繩
    。
  (二)次查，被告乙○○與告訴人間固係第一次為生意上之鐵材買賣往來，惟一般交易
    市場上僅行買賣交易，買方以本票做為支付款項之工具，事屬平常，本件係由證
    人戊○○即告訴人中聯公司之業務員於八十七年底至臺中縣太平市○○路之ＫＴ
    Ｖ工程現場招攬生意，成交後，由告訴人公司於八十七年十二月份將貨物由高雄
    運輸至臺中，證人戊○○並依交易習慣於翌年元月份向被告收款，惟被告表示由
    於遭受上游工程給付貨款遲延之故而延後支付貨款，遂要求告訴人中聯公司通融
    ，而告訴人中聯公司指示證人戊○○因被告有償還欠款的意願，願意讓被告以開
    本票之方式來支應，且被告亦願意提供證人己○○之房地作為擔保之用，僅事後
    未能完成抵押權之設定，而改由證人己○○逕授權由被告於系爭本票上簽寫證人
    己○○之名字以作為共同發票人而擔保付款等情，業據證人戊○○、己○○於本
    院審理時迭次到庭結證屬實，則由被告與告訴人間交易之過程，實與一般商場經
    濟行為之正當交易無異，難認被有何對告訴人施以詐術而購買鐵材之情形；再參
    諸自訴人與被告雙方已於事後達成和解一節，亦據告訴人中聯公司之法定代理人
    丁○○到庭陳述屬實，益徵被告並無詐欺告訴人財物之不法所有意圖；是本件被
    告於向告訴人購買前揭鐵角材時，難認有何對告訴人施以詐術，且又無積極事證
    足認被告有何詐欺告訴人財物之不法所有意圖，揆諸首揭判例說明，被告所為自
    與詐欺取財罪之構成要件有間，難遽以該罪論擬。
  (三)此外，復查無其他積極事證足資證明被告有何公訴人所指之偽造有價證券、詐欺
    取財犯行，既不能證明被告犯罪，自應依法為被告無罪判決之諭知。
據上論斷，應依刑事訴訟法第三百零一條第一項，判決如主文。
中      華      民      國      九十一    年    十一  月    二十六    日
                            臺灣臺中地方法院刑事第七庭
                                  審判長法  官 夏一
                                        法  官 李秋娟
                                        法  官 林學晴
右正本證明與原本無異。
如不服本判決，應於送達後十日內向本院提出上訴狀 （須附繕本） ，上訴於台灣高
等法院臺中分院。
                                        書記官
中      華      民      國      九十一      年    十一  月    二十六    日
